臺灣高等法院民事判決
111年度上字第43號
上   訴   人  謝美娟  

訴 訟代理 人  王挺傑  
              吳挺絹律師
被  上訴  人  莊景斐  

              莊景開  
兼上二人共同
送 達代收 人  莊景甯  


上列當事人間請求返還不當得利事件，上訴人對於中華民國110
年11月30日臺灣士林地方法院110年度訴字第212號第一審判決提
起上訴，本院於111年9月28日言詞辯論終結，判決如下：
    主      文
上訴駁回。
第二審訴訟費用由上訴人負擔。
    事實及理由
壹、程序方面：
    被上訴人未於言詞辯論期日到場，核無民事訴訟法第386條
    所列各款情形，爰依被上訴人之聲請，由其一造辯論而為判
    決。
貳、實體方面：　　
一、上訴人主張：伊之母高桂芝與訴外人莊永淳為伴侶關係，莊
    永淳於民國91年間隨高桂芝搬進伊住所，迄109年6月15日始
    搬離該處，期間不僅未給付房租，亦由伊代為支出其生活費
    用。被上訴人為莊永淳之子女，負有扶養莊永淳之義務，卻
    由伊代墊扶養費共計新臺幣(下同)355萬9,118元，被上訴人
    因此受有無法律上原因之利益，伊得依民法第179條規定，
    請求被上訴人返還其中198萬元。爰求為判命被上訴人應各
    自給付上訴人66萬元本息等語（原審為上訴人敗訴之判決，
    上訴人聲明不服，提起上訴）。並上訴聲明：㈠原判決廢棄
    。㈡被上訴人莊景甯、莊景斐、莊景開應各給付上訴人66萬
    元，及自起訴狀繕本送達翌日起至清償日止，按年息5%計算
    之利息。㈢願供擔保請准宣告假執行。
二、被上訴人則以：莊永淳自70年起棄家不顧，而與高桂芝同居
    ，莊永淳未對伊盡扶養義務，其經濟生活無虞，亦不需伊扶
    養。上訴人未證明代墊扶養費，上訴人交付予高桂芝或其子
    即訴外人柯仲倫之生活費用，並非扶養莊永淳之費用，伊自
    無不當得利等語，資為抗辯，並聲明：上訴駁回。
三、兩造不爭執事項：
  ㈠被上訴人之父母為訴外人莊永淳與藍清美。莊永淳與藍清美
    於90年1月17日經臺北地院以89年度婚字第496號判決准予離
    婚確定。
  ㈡莊永淳自91年起至109年6月止與上訴人之母高桂芝同居於上
    訴人之住所。
四、兩造爭執要點為：㈠莊永淳是否自91年起至109年6月止不能
　　以自己之財產維持生活？有無受被上訴人扶養之權利？㈡上
　　訴人是否自91年起至109年6月止為莊永淳支出生活費用，使
　　被上訴人免除對莊永淳之扶養義務，構成非給付型不當得利
　　？茲就兩造之爭點及本院之判斷，分述如下：
  ㈠莊永淳是否自91年起至109年6月止不能以自己之財產維持生
    活？有無受被上訴人扶養之權利？
　⒈按民法第1117條第1項規定，受扶養權利者，以不能維持生活
    而無謀生能力者為限。而同條第2項僅規定，前項無謀生能
    力之限制，於直系血親尊親屬不適用之，並非規定前項之限
    制，於直系血親尊親屬不適用之。是直系血親尊親屬，如能
    以自己財產維持生活者，自無受扶養之權利；易言之，直系
    血親尊親屬受扶養之權利，仍應受「不能維持生活」之限制
    （最高法院62年度第2次民庭庭推總會議決議㈣）。又所謂「
    不能維持生活」，係指不能以自己之財產維持生活者而言之
    權利（最高法院78年台上字第1580號判決意旨參照）。
　⒉莊永淳為27年5月22日生，與藍清美於90年3月27日為離婚登
    記，嗣後並無再婚（見本院卷第37頁），莊永淳之扶養義務
    人為同一親等之直系血親卑親屬即被上訴人（見原審卷一第
    63、67、69頁）。經查：
　⑴高桂芝於81年9月26日邀同莊永淳擔任連帶保證人，向訴外人
    台北區中小企業銀行股份有限公司（嗣後更名復合併為永豐
    商業銀行股份有限公司、下稱永豐銀行）分別借款535萬元
    、100萬元，高桂芝並以其所有不動產設定抵押權供擔保。
    惟高桂芝屆期未清償，經永豐銀行聲請拍賣抵押物獲准，並
    於84年向臺灣臺北地方法院（下稱臺北地院）民事執行處聲
    請對高桂芝所有財產為強制執行後，尚餘本金326萬6,926元
    另加計利息與違約金未獲清償。永豐銀行另於100年起訴請
    求莊永淳清償借款獲勝訴判決確定（100年度訴字第
　　538號），並於101年執上開確定判決向原法院民事執行處聲
    請對莊永淳之財產為強制執行無結果，經該院核發101年度
    司執速字第30240號債權憑證。永豐銀行再於108年、109年
    執上開債權憑證聲請對莊永淳之財產為強制執行仍無結果（
    108年度司執字第59743號、109年度司執字第71429號），均
    經本院調卷查明屬實。
　⑵訴外人大安商業銀行股份有限公司（嗣經台新國際商業銀行
    股份有限公司合併、下稱台新銀行）於83年向臺北地院聲請
    對莊永淳核發支付命令獲准（83年度促字第10386號），並
    以之為執行名義，主張對莊永淳之債權金額為本金740萬元
    另加計利息與違約金，向臺北地院民事執行處聲請對莊永淳
    之財產為強制執行後，僅受償577萬2,000元，並經該院核發
    83年民執公8282字第11494號債權憑證。台新銀行再於99年
    執上開債權憑證向原法院民事執行處聲請對莊永淳之財產為
    強制執行，主張對莊永淳之債權本金為208萬6,305元另加計
    利息與違約金，於執行所得僅為中華郵政股份有限公司汐止
    郵局存款2,693元（99年度司執字第26379號）。台新銀行復
    於101年執上開債權憑證聲請對莊永淳之財產為強制執行，
    執行所得僅為股票股利3,592元與現金股利1,025元，合計
　　4,617元（原法院101年度司執字第28158號）。台新銀行又
    於110年執上開債權憑證聲請對莊永淳之財產為強制執行並
    無結果（原法院110年度司執字第52481號），均經本院調卷
    查明屬實。
　⑶從而依上開強制執行結果，足證莊永淳分別自100年、83年起
    積欠永豐銀行、台新銀行借款債務，尚餘本金326萬6,926元
    、208萬6,305元未清償，並無財產可供法院強制執行，顯然
    並無自己之財產足以維持生活。是上訴人此部分主張，固屬
    有據（但上訴人無從請求被上訴人返還不當得利，詳如後述
    ）。
  ㈡上訴人是否自91年起至109年6月止為莊永淳支出生活費用，
    使被上訴人免除對莊永淳之扶養義務，構成不當得利？
　⒈按無法律上之原因而受利益，致他人受損害者，應返還其利
    益，民法第179條固有明文。次按因代他人繳納增值稅或遺
    產稅，而不具備委任、無因管理或其他法定求償要件所生之
    不當得利返還請求權（求償型之不當得利），旨在使代繳者
    得向被繳之人請求返還其免予繳納之利益，以調整因無法律
    上原因所造成財貨不當變動之狀態。因此，一方為他方繳納
    稅捐，乃使他方受有免予繳納之利益，並致一方受損害，苟
    他方無受此利益之法律上之原因，固可成立不當得利（最高
    法院101年度台上字第1693號、107年度台上字第2128號判決
    意旨參照）。則依此旨，受損人之給付行為若無免除他方之
    法律上義務，他方即無受益可言，自不構成不當得利。
　⒉上訴人主張：莊永淳於91年隨同伊母高桂芝搬進伊之住所與
    伊同住，伊因疼惜高桂芝，擔心若不繼續照顧莊永淳，會影
    響母女關係，始隱忍至今。伊將銀行提款卡及存款簿交給高
    桂芝，由高桂芝提款給付日常生活開銷。部分費用由伊以轉
    帳或匯款方式給伊子柯仲倫，再由柯仲倫領款代為給付生活
    費。莊永淳與高桂芝一起經營餐廳生意結束後，原住所因房
    東不續約，致二人無處可去，因此於91年時，伊接高桂芝同
    住，莊永淳就自行跟著來。高桂芝與莊永淳因經濟與生活皆
    出狀況，共同拜託伊幫忙，並共同搬進伊家同住等語（見原
    審卷一第15、129、143頁）。經查上訴人因扶養其母高桂芝
    而給付費用予高桂芝，由高桂芝自行運用支付生活所需，既
    為上訴人所自陳，則上訴人給付金錢予高桂芝，該等金錢已
    為高桂芝所有，高桂芝即得自由運用。高桂芝基於其自由意
    志，挪用上訴人所給付生活費之一部分以供莊永淳之用，核
    屬於高桂芝正當權利之行使，而與上訴人無涉。上訴人給付
    扶養費予高桂芝，旨在於扶養高桂芝，並非扶養莊永淳，被
    上訴人對於莊永淳之扶養義務並無因此而消滅，自無受有利
    益，並無調整因無法律上原因所造成財貨不當變動狀態之必
    要。再者，上訴人雖提出高桂芝提出之聲明書（見原審卷一
    第153頁）、及其與莊永淳、高桂芝間對話錄音及譯文（見
    原審卷一第157至167、305至313頁），欲證明係由其支付莊
    永淳生活費用。然上訴人並未直接為莊永淳支付生活費用或
    給付金錢予莊永淳，已如上述，尚無從以上開聲明書及錄音
    譯文證明係由上訴人扶養莊永淳。從而上訴人請求被上訴人
    返還不當得利云云，即屬無據。
五、綜上所述，上訴人依民法第179條規定，請求被上訴人各給
    付66萬元本息，非屬正當，不應准許。原審為上訴人敗訴之
    判決及駁回假執行之聲請，並無不合。上訴論旨指摘原判決
    不當，求予廢棄改判，為無理由，應予駁回。
六、本件事證已臻明確，兩造其餘之攻擊或防禦方法及所用之證
    據，經本院斟酌後，認為均不足以影響本判決之結果，爰不
    逐一論列，附此敘明。
七、據上論結，本件上訴為無理由，依民事訴訟法第463條、第
　　385條第1項前段、第449條第1項、第78條，判決如主文。　
中　　華　　民　　國　　111 　年　　10　 月　  19     日
                  民事第二庭    
                      審判長法  官  陳容正
                            法  官  劉素如
                            法  官  邱  琦
正本係照原本作成。
如不服本判決，應於收受送達後20日內向本院提出上訴書狀，其
未表明上訴理由者，應於提出上訴後20日內向本院補提理由書狀
（均須按他造當事人之人數附繕本）上訴時應提出委任律師或具
有律師資格之人之委任狀；委任有律師資格者，另應附具律師資
格證書及釋明委任人與受任人有民事訴訟法第466 條之1第1項但
書或第2項所定關係之釋明文書影本。如委任律師提起上訴者，
應一併繳納上訴審裁判費。
中　　華　　民　　國　　111 　年　　10　　月　　19　　日
　　　　　　　　　　　　　
　　　　　　　　　　　　　  書記官  廖月女